【裁判字號】    98,海商,9
【裁判日期】    990224
【裁判案由】    損害賠償
【裁判全文】
臺灣臺北地方法院民事判決               98年度海商字第9號
原      告  翠盈股份有限公司
法定代理人  乙○○
訴訟代理人  劉緒倫律師
            李雅萍律師
被      告  美商美國總統輪船股份有限公司
法定代理人  甲○○
訴訟代理人  程學文律師
複  代理人  劉揚浩律師
上當事人間請求損害賠償事件，本院於民國99年1 月20日言詞辯
論終結，判決如下：
    主  文
原告之訴及假執行之聲請均駁回。
訴訟費用由原告負擔。
    事  實  及  理  由
一、按訴狀送達後，原告不得將原訴變更或追加他訴。但請求之
    基礎事實同一者，不在此限。民事訴訟法第255 條第1 項第
    2 款定有明文。次按所謂請求之基礎事實同一，係指變更或
    追加之訴與原訴之主要爭點有其共同性，各請求利益之主張
    在社會生活上可認為同一或關連，而就原請求之訴訟及證據
    資料，於審理繼續進行在相當程度範圍內具有同一性或一體
    性，得期待於後請求之審理予以利用，俾先後兩請求在同一
    程序得加以解決，避免重複審理，進而為統一解決紛爭者即
    屬之。最高法院著有90年度台抗字第2 號裁判要旨可資參照
    。本件原告起訴主張其向訴外人Castrol Indust rial Nort
    h America lnc.（下稱Castrol 公司）購買之油品（潤滑油
    47大桶、5箱及342小桶；下稱系爭貨物），於被告運送途中
    滅失，而基於運送契約法律關係、提單法律關係、侵權行為
    損害賠償請求權法律關係、債務不履行法律關係，擇一訴請
    被告給付6, 280,116元。嗣於審理中，原告認為被告應負擔
    侵權行為損害賠償責任，係基於民法第188 條雇佣人連帶賠
    償責任而來，故予變更追加。經核原告起訴請求部分與變更
    追加請求部分，均係系爭貨物於運送過程中滅失所致。堪認
    兩者間請求基礎事實核屬同一。則依前開說明，原告所為上
    開變更追加，即屬適法，應予准許。
二、原告主張：原告於民國97年1 月間，向訴外人Castrol 公司
    以C&F 價格購買系爭貨物，Castrol 公司安排被告承運，被
    告之輪船MV APL PEARL 152（下稱系爭貨輪）於97年1 月29
    日，自San Perdo, CA.U.S.A 出發，原定同年2 月15日抵達
    基隆港，原告並於同年月22日取得被告所發之海上貨運單。
    詎被告於同年月12日、15日，通知原告系爭輪船因航行中遭
    遇大風浪，致其所承運櫃號CLHU0000000 、裝載系爭貨物之
    貨櫃落海遺失。惟系爭輪船既已安全抵達基隆港，則系爭貨
    物遺失顯為被告保管不當所致。原告因此受有系爭貨物價值
    新臺幣（下同）5,612,897 元、運費及相關費用54,841元、
    緊急採買油品費用716,843 元之損害。爰依運送契約法律關
    係（民法第634 條、第638 條、海商法第56條）、提單法律
    關係（民法第761 條、第767 條）、侵權行為損害賠償請求
    權法律關係（民法第184 條、第185 條）、債務不履行法律
    關係（民法第226 條、第213 條）擇一請求。聲明：（一）
    被告應給付原告6,280,116 元，及自起訴狀繕本送達翌日起
    至清償日止，按年息百分之5 計算之利息。（二）願供擔保
    請准宣告假執行。
三、被告則以：系爭貨物應交付日期為97年2 月17日，原告迄至
    98年8 月12日始行提起本件訴訟，已逾1 年除斥期間，被告
    自無庸負責；本件運送契約係Castrol 公司與被告簽訂，原
    告非契約當事人，不得依運送契約法律關係為請求；海上貨
    運單並非載貨證券，原告不得依海上貨運單之記載主張載貨
    證券法律關係；縱認海上貨運單得表彰貨物權利，然原告並
    未依法取得海上貨運單；系爭貨物於交付原告前即滅失，原
    告並未取得系爭貨物之所有權；縱認原告主張有理由，其請
    求金額亦屬過高等語，資為抗辯。聲明：（一）原告之訴駁
    回。（二）如受不利判決，願供擔保請准宣告免為假執行。
四、兩造不爭執事項：
（一）本件運送契約係由系爭貨物出賣人即託運人Castrol 公司
      在美國與American President Lines Ltd簽訂。託運系爭
      貨物係由美國加州SAN PEDRO 運送至我國基隆港，並由AP
      L 美國總公司簽發SEA WAYBILL予Castrol 公司。
（二）運送系爭貨物之系爭貨輪船長，於97年2 月18日，在臺灣
      高雄地方法院公證處認證海事聲明（Note of Protest）
      。
五、經查，本件運送契約係Castrol 公司與被告簽訂，被告美國
    總公司簽發SEA WAYBILL 予Castrol 公司，SEA WAYBILL 上
    記載之受貨人為TAI-LUBE INTERNATIONAL CORPORATION等情
    ，為兩造所不爭執，並有SEA WAYBILL在卷可按，堪可認定
    。已徵原告並非本件運送契約之當事人。則原告基於運送契
    約法律關係，訴請被告負擔損害賠償責任云云，即屬無據，
    不可採取。至原告雖稱：上開SEA WAYBILL 上所載之受貨人
    TAI-LUBE INTERNATIONAL CORPORATION即指原告乙節。已為
    被告所否認。參酌原告始終未能提出相關證據資料證明其確
    為上開受貨人之事實，則依舉證責任分配法則，本院自無從
    認定原告此部分主張為真實。從而，兩造間既無運送契約法
    律關係存在，原告復未能證明其為上開SEA WAYBILL 上所載
    之受貨人，則原告前開基於運送契約法律關係或債務不履行
    法律關係，訴請被告負擔損害賠償責任，即屬無據，無足採
    信。
六、按海上貨運單與一般海運提單有別。就物權法上觀之，海運
    提單表彰物權，一般可以背書方式轉讓，海上貨運單不表彰
    物權，僅是託運人與運送人間之契約。本件被告簽發之SEA
    WAYBILL 係海上貨運單，有該SEA WAYBILL 在卷可參。足徵
    原告尚無由按此SEA WAYBILL 主張提單法律關係。是原告基
    於提單法律關係，訴請被告負擔損害賠償責任，並無所據，
    無法採認。此外，原告復未能舉證證明其為系爭貨物所有權
    人之事實，則依舉證責任分配之法則，本院亦無法為有有利
    於原告之認定。從而，原告基於侵權行為損害賠償法律關係
    ，訴請被告負擔損害賠償責任，亦屬無據，仍無可採。
七、綜上，原告基於運送契約法律關係、提單法律關係、侵權行
    為損害賠償請求權法律關係、債務不履行法律關係，擇一訴
    請被告給付6,280,116 元，及自起訴狀繕本送達被告翌日起
    至清償日止，按年息百分之5 計算之利息，為無理由，不應
    准許。又原告之訴既經駁回，其假執行之聲請亦失所附麗，
    應併予駁回。
八、本件事證已臻明確，兩造其餘攻擊防禦方法，核與判決結果
    無影響，爰不逐一論述，併此敘明。
九、據上論結，本件原告之訴為無理由，依民事訴訟法第78條規
    定，判決如主文。
中    華    民    國    99    年    2     月    24    日
                  民事第二庭    法  官  黃呈熹
以上正本係照原本作成。
如對本判決上訴須於判決送達後二十日內，向本院提出上訴狀。
中    華    民    國    99    年    2     月    24    日
                                書記官  傅美蓮

司法院資訊處製作；財團法人民間司法改革基金會備份。
